【裁判字號】    98,易,2383
【裁判日期】    980925
【裁判案由】    違反政府採購法
【裁判全文】
臺灣臺北地方法院刑事判決              98年度易字第2383號
公  訴  人  台灣台北地方法院檢察署檢察官
被      告  甲○○
            乙○○
            大盛洗衣商店即曾彩郎
            成長乾洗名店即乙○.
上列被告因違反政府採購法案件，經檢察官聲請簡易判決處刑（
97年度偵字第17146 號），本院認不宜逕以簡易判決處刑，改依
通常程序審理，判決如下：
    主  文
甲○○意圖影響採購結果，而借用他人名義及證件投標，處有期
徒刑貳月，如易科罰金，以新台幣壹仟元折算壹日。緩刑貳年。
乙○○意圖影響採購結果，容許他人借用本人名義及證件參加投
標，處有期徒刑貳月，如易科罰金，以新台幣壹仟元折算壹日。
緩刑貳年。
大盛洗衣商店之從業人員因執行業務，犯政府採購法第八十七條
第五項前段之罪，科罰金新台幣參萬元。
成長乾洗名店即乙○○公訴不受理。
    事  實
一、甲○○於其配偶曾彩郎經營、設於台北市○○區○○路31號
    之大盛洗衣商店擔任店員，於民國97年12月間得知內政部消
    防署辦理「98年度備勤室、各訓練班寢具及中央災害應變中
    心寢具及背心換（清）洗採購案」，甲○○欲以大盛洗衣商
    店名義投標，又為增加得標機會，甲○○向乙○○商量借用
    其所開設之成長乾洗名店名義投標，乙○○並無投標意願然
    同意甲○○以成長乾洗名店之名義投標，而將店章、營利事
    業登記證等交予甲○○使用，甲○○遂填載上開標案之投標
    廠商聲明書、報價單，並檢附營業稅繳納存根、營利事業登
    記證，分裝於2 只信封袋，於97年12月10日17時許親自持往
    台北縣新店市○○路○ 段200 號8 樓之內政部消防署遞件投
    標。嗣於97年12月12日開標後，發覺有異始查知上情。
二、案經法務部調查局台北縣調查站移送台灣台北地方法院檢察
    署檢察官偵查後聲請簡易判決處刑。
    理  由
壹、有罪部分：
一、被告對於以下本院作為判斷依據之各項證據資料，均同意或
    不爭執其證據能力，本院審酌該等言詞供述及書面作成時之
    情況認為適當，均無不宜作為證據之情事，依刑事訴訟法第
    159 條之5 規定，均得作為證據。
二、上開犯罪事實，業經被告甲○○、乙○○坦承不諱，核與證
    人曾彩郎之證述相符，復有內政部消防署採購案件申請書、
    報價單、投標信封、大盛洗衣商店及成長乾洗名店投標廠商
    聲明書、報價單、營業稅繳納存根、營利事業登記證在卷可
    稽，足徵被告自白與事實相符合，堪予採信。本件事證明確
    ，被告犯行洵堪認定，應依法論科。
三、核被告甲○○所為，係犯政府採購法第87條第5 項前段之意
    圖影響採購結果而借用他人名義及證件投標罪。被告乙○○
    所為，係犯政府採購法第87條第5 項後段之意圖影響採購結
    果，容許他人借用本人名義及證件參加投標罪。又被告甲○
    ○為大盛洗衣商店之店員，其因執行職務犯政府採購法第87
    條第5 項前段之罪，大盛洗衣商店自應依同法第92條規定，
    科以政府採購法第87條第5 項所定之罰金刑。爰審酌被告甲
    ○○、乙○○犯後均坦承犯行，本件投標案之金額約新台幣
    60餘萬元，規模非大等一切情狀，分別量處如主文所示之刑
    ，並諭知易科罰金之折算標準，另對被告大盛洗衣商店即曾
    彩郎科以如主文所示之罰金。末查，被告甲○○、乙○○前
    均未曾因故意犯罪受有期徒刑以上刑之宣告，有台灣高等法
    院被告前案紀錄表存卷可參，經此司法偵審程序後，當知所
    警惕，本院認其所受宣告之刑，以暫不執行為適當，爰就被
    告甲○○、乙○○部分各宣告緩刑2 年，以勵自新。
貳、公訴不受理部分：
一、公訴意旨另以：被告乙○○既有前述之犯罪行為，其為負責
    人之廠商即被告成長乾洗名店，依政府採購法第92條之規定
    ，自應科以罰金。
二、按廠商之代表人、代理人、受雇人或其他從業人員，因執行
    業務犯本法之罪者，除依該條規定處罰其行為人外，對該廠
    商亦科以該條之罰金；本法所稱廠商，指公司、合夥或獨資
    之工商行號及其他得提供各機關工程、財物、勞務之自然人
    、法人、機構或團體，政府採購法第92條、第8 條分別定有
    明文。次按刑事責任所謂一事不二罰，係指對於同一犯罪行
    為，基於法秩序之維護與人民權益受剝奪應符比例原則之精
    神，施以法律評價，只許擇一種刑事處罰為之，並僅能處罰
    一次，不得重複施罰，始合公平正義理念（最高法院94年度
    台上字第6919號判決意旨參照）。而刑事訴訟法就已經提起
    公訴或自訴之案件，而重行起訴者，應諭知不受理之判決，
    案件曾經判決確定者，應諭知免訴之判決，分別於該法第30
    3 條第2 款、第302 條第1 款定有明文，此係基於判決實體
    確定力之理論，亦即所謂「一事不再理」或「禁止雙重處罰
    」之原則，此不僅係刑事訴訟法上之原則，更係植基於憲法
    正當法律程序之「禁止雙重危險」原則而來。落實於程序法
    上，即所謂「一事不再理」（禁止重覆追訴），落實於實體
    法上，即所謂「一事不二罰」（禁止雙重處罰），此乃憲法
    及刑事訴訟法上之重要原則。
三、刑法條文之解釋，應以文義解釋為本，輔以體系解釋及目的
    解釋，求為符合立法意旨及社會公平觀念之適用。觀之政府
    採購法第92條規定，係屬該法第87條至91條之補充規定，如
    同一自然人已就上開條文處罰，即無必要再依該條之補充規
    定重覆處罰，此為該法體系結構之必然解釋。又政府採購法
    第92條之立法理由，係明定「廠商之代表人、代理人、受雇
    人或其他從業人員，因執行業務犯本法之罪者，其所屬廠商
    應連帶受處罰。惟因廠商無法服刑，故採對該法人或自然人
    處以罰金。」是該條立法目的基於刑事政策之考慮，另就廠
    商獨立為處以刑罰之規定。而上開對於獨資行號代表人處罰
    之規定，當係在該廠商之受雇人或其他從業人員因執行業務
    犯政府採購法之罪時，所為補充處罰之規定，亦即其處罰之
    廠商與其處罰之自然人事實上並非同一時，始有上開規定之
    適用，否則即有違前開「一事不再理」、「一事不二罰」之
    憲法及刑事訴訟法基本原則，亦即上開規定之立法意旨並非
    謂獨資商號之代表人本身已因政府採購法前開處罰規定處罰
    外，仍應再依本條加以處罰。是如獨資行號之代表人已因其
    行為依政府採購法論罪科刑，自無重複處罰之必要，而須就
    上開條文之文義為適度限縮之解釋。
四、綜上，本件被告乙○○就其執行業務之行為，經檢察官提起
    公訴，並經本院依同法第87條第5 項為有罪之宣告，業如前
    述，則若對於具同一性之獨資商號即被告成長乾洗名店另行
    提起公訴，則顯就同一行為重行起訴，而使被告乙○○可能
    遭受二次刑事處罰，參諸上開說明，應依立法目的解釋及體
    系解釋，認該條處罰對象於廠商為獨資商號時，應限縮於負
    責人以外之其他代理人、受雇人或從業人員於執行業務行為
    ，涉有違反政府採購法之相關刑責時，始得依據該條第92條
    之規定另對廠商科以罰金，如行為人即為獨資商號之負責人
    ，並因違反政府採購法犯行而經起訴，基於負責人與獨資商
    號本具同一性之原理，應認就檢察官另行起訴獨資商號違反
    政府採購法第92條部分為重行起訴，而諭知不受理之判決。
據上論斷，應依刑事訴訟法第452 條、第284 條之1 、第299 條
第1項 前段、第303 條第2 款，政府採購法第87條第5 項、第92
條，刑法第11條前段、第41條第1 項前段、第74條第1 項第1 款
，判決如主文。
本案經檢察官高維駿到庭執行職務
中    華    民    國    98    年    9     月    25    日
                    刑事第七庭    法  官  林欣苑
上正本證明與原本無異。
如不服本判決應於收受送達後10日內向本院提出上訴書狀，並應
敘述具體理由；其未敘述上訴理由者，應於上訴期間屆滿後20日
內向本院補提理由書（均須按他造當事人之人數附繕本）「切勿
逕送上級法院」。
                                  書記官  劉英芬
中    華    民    國    98    年    9     月    25    日
附錄論罪科刑法條：
政府採購法第87條
（強迫投標廠商違反本意之處罰）
意圖使廠商不為投標、違反其本意投標，或使得標廠商放棄得標
、得標後轉包或分包，而施強暴、脅迫、藥劑或催眠術者，處1
年以上7 年以下有期徒刑，得併科新臺幣3 百萬元以下罰金。犯
前項之罪，因而致人於死者，處無期徒刑或7 年以上有期徒刑；
致重傷者，處3 年以上10年以下有期徒刑，各得併科新臺幣3 百
萬元以下罰金。
以詐術或其他非法之方法，使廠商無法投標或開標發生不正確結
果者，處5 年以下有期徒刑，得併科新臺幣1 百萬元以下罰金。
意圖影響決標價格或獲取不當利益，而以契約、協議或其他方式
之合意，使廠商不為投標或不為價格之競爭者，處6 月以上5 年
以下有期徒刑，得併科新臺幣1 百萬元以下罰金。
意圖影響採購結果或獲取不當利益，而借用他人名義或證件投標
者，處3 年以下有期徒刑，得併科新臺幣1 百萬元以下罰金。
容許他人借用本人名義或證件參加投標者，亦同。
第 1 項、第 3 項及第 4 項之未遂犯罰之。
政府採購法第92條
（廠商之代理人等違反本法，廠商亦科罰金）
廠商之代表人、代理人、受雇人或其他從業人員，因執行業務犯
本法之罪者，除依該條規定處罰其行為人外，對該廠商亦科以該
條之罰金。


司法院資訊處製作；財團法人民間司法改革基金會備份。
